【裁判字號】    92,訴,835
【裁判日期】    920924
【裁判案由】    分割共有物
【裁判全文】
臺灣臺南地方法院民事判決  九十二年度訴字第八三五號
    原      告  丙○○
    訴訟代理人  郭玉山律師
                蕭麗琍律師
    被      告  丁○○
                乙○○
    兼右一人
    訴訟代理人  己○○      住.
    右三人共同
    訴訟代理人  戊○○      住.
    被       告 甲○○      .
右當事人間請求分割共有物事件，本院（言詞辯論終結日期：九十二年九月十日）判
決如左：
      主      文
兩造共有坐落台南市○○區○○段一八地號、地目：田、面積七三一點五四平方公尺
，同段二０地號、地目：水、面積二八二點三八平方公尺，同段二一地號、地目：田
、面積三五六點一六平方公尺，合併分割如本判決附圖(一)所示，其中編號Ａ部分、面
積一三０點一六平方公尺分歸被告甲○○取得；編號Ｂ部分、面積二六０點三二平方
公尺分歸被告乙○○取得；編號Ｃ部分、面積三二五點三九平方公尺分歸被告己○○
取得；編號Ｄ部分、面積三五點０七平方公尺分歸原告丙○○取得；編號Ｅ部份、面
積六一九點一四平方公尺分歸被告丁○○取得。
兩造共有坐落台南市○○區○○段一七四地號、地目：旱、面積一七六四點三七平方
公尺，同段一七五地號、地目：田、面積七二四點六二平方公尺，合併分割如本判決
附圖(二)所示，其中編號Ｆ部分、面積五九一點一四平方公尺分歸被告己○○取得；編
號Ｇ部分、面積四七二點九一平方公尺分歸被告乙○○取得；編號Ｈ部分、面積一一
二四點七七平方公尺分歸被告丁○○取得；編號Ｉ部分、面積二三六點四五平方公尺
分歸被告甲○○取得：編號Ｊ部分：面積六三點七三平方公尺分歸原告丙○○取得。
訴訟費用由兩造依本判決附表所示應有部分比例負擔。
      事      實
甲、原告方面：
一、聲明：求為判決：（一）兩造共有坐落台南市○○區○○段一八地號、田、面積
    七三一點五四平方公尺，同段二０地號、水、面積二八二點三八平方公尺，同段
    二一地號、田、面積三五六點一六平方公尺，准予合併分割；分割方法如附圖(一)
    所示Ｄ部份面積三五點０七平方公尺分歸原告丙○○取得；Ａ部份面積一三０點
    一六平方公尺分歸被告甲○○取得；Ｂ部份面積二六０點三二平方公尺分歸被告
    乙○○取得；Ｃ部份面積三二五點三九平方公尺分歸被告己○○取得；Ｅ部份面
    積六一九點一四平方公尺分歸被告丁○○取得。（二）兩造共有坐落台南市○○
    區○○段一七四地號、旱、面積一七六四點三七平方公尺，同段一七五地號、田
    、面積七二四點六二平方公尺，准予合併分割；分割方法如附圖(二)所示Ｊ部份面
    積六三點七三平方公尺分歸原告丙○○取得；Ｆ部份面積五九一點一四平方公尺
    分歸被告己○○取得；Ｇ部份面積四七二點九一平方公尺分歸被告乙○○取得；
    Ｈ部份面積一一二四點七七平方公尺分歸被告丁○○取得；Ｉ部份面積二三六點
    四五平方公尺分歸被告甲○○取得。（三）訴訟費用由被告負擔。
二、陳述：
（一）本件系爭土地由被告丁○○、己○○與訴外人吳竹南、邱鏡清於民國七十七年
      間合資興建和順工業區廠房時共同出資購買，其中和業段一八地號、二０地號
      及二一地號土地登記於原告名下，而和工段一七四地號及一七五地號土地則登
      記於被告丁○○名下，此有土地登記謄本為證。於八十七年十月間，因合資興
      建和順工業區之廠房已完工出清，而結算盈餘，並依投資比例分配系爭土地，
      登記為共有，有分配表可稽，故本件共有人係基於成立一共有關係而共有系爭
      土地，且兩造共有人對於合併分割，或陳明表示同意或未表示異議，又系爭土
      地予以合併分割，可使共有人分得土地集中使用，經濟效用更大。
（二）又目前和工段一七四地號、一七五地號部份土地出租予訴外人林志明，一七五
      地號部份土地出租予訴外人許麗雪，全體共有人推由丁○○為代表，分別與承
      租人簽約。
（三）系爭五筆土地之地目分別為田、旱、水，其土地使用分區○○道路預定用地，
      有都市計畫分區使用證明書可稽。次查經都市○○○○道路預定地而尚未闢為
      道路之共有土地，其共有人非不能訴請分割，最高法院七十五年三月十一日民
      刑庭會議決議參照。系爭土地亦無不分割之特約，請准予合併分割，其分割方
      法如訴之聲明所示。
三、證據：提出土地登記謄本、地籍圖、都市計畫分區使用證明等件為證，並聲請履
    勘現場及囑託地政事務所為測量。
乙、被告方面：
    被告甲○○未於言詞辯論期日到場，亦未提出書狀作何聲明或陳述。
    被告丁○○、己○○、乙○○之聲明、陳述如左：
一、聲明：求為判決：如原告聲明所示。
二、陳述：同意原告之分割方案。本件土地是本於同一關係共有，後來才分別登記給
    各共有人，合併分割較有利。
丙、本院依原告聲請履勘現場，並囑託台南市安南地政事務所繪製土地複丈成果圖。
        理    由
一、本件被告甲○○經合法通知無正當理由不到場，核無民事訴訟法第三百八十六條
    各款所列情形，准依原告聲請，由其一造辯論而為判決。
二、本件原告起訴主張：系爭五筆土地之地目分別為田、旱、水，其土地使用分區○○道路預定用地，為兩造所共有，應有部分各如附表所示應有部分比例，原係由
    被告丁○○、己○○與訴外人吳竹南、邱鏡清於七十七年間合資興建和順工業區
    廠房時共同出資購買，其中和業段一八地號、二０地號及二一地號土地登記於原
    告名下，而和工段一七四地號及一七五地號土地則登記於被告丁○○名下。於八
    十七年十月間，因合資興建和順工業區之廠房已完工出清，而結算盈餘，並依投
    資比例分配系爭土地，登記為共有，有分配表可稽，故本件共有人係基於成立一
    共有關係而共有系爭土地，且兩造共有人對於合併分割，或陳明表示同意或未表
    示異議之默示同意，又系爭土地予以合併分割，可使共有人分得土地集中使用，
    經濟效用更大，兩造間就共有土地不能協議分割，又無因物之使用目的不能分割
    ，或約定不分割之情形，為此請求准予合併分割如附圖(一)、(二)所示。
三、被告甲○○未於言詞辯論期日到場，亦未提出書狀作何陳述，被告丁○○、己○○、乙○○則同意原告合併分割之主張，並均陳稱：本件土地是本於同一關係共
    有，後來才分別登記給各共有人，合併分割較有利等語。
四、本件原告起訴主張系爭五筆土地之地目分別為田、旱、水，其土地使用分區○○
    道路預定用地，為兩造所共有，應有部分各如附表所示應有部分比例等情，業據
    原告提出系爭土地登記謄本、台南市政府都市發展局函等件為證，兩造就系爭土
    地並無不分割之協議，兩造復無法協議分割等情，亦為到場當事人所不爭，至於
    被告甲○○經合法通知自始未到場，致兩造無從進行分割協議，堪認原告此部分
    之主張為真實。
五、按各共有人除因物之使用目的不能分割，或契約定有不分割之期限者外，得隨時
    請求分割共有物，又共有物分割之方法，不能協議決定者，法院得因任何共有人
    之聲請，命為原物或變價之分配，民法第八百二十三條第一項前段、第八百二十
    四條第二項分別定有明文。又按分割共有物之訴，係就有共有關係之共有物，以
    消滅共有關係為目的，予以分割，使共有人就共有物之一部分單獨取得所有權之
    形成訴訟。兩筆土地之共有人及應有部分若非全部相同者，除經共有人全體同意
    外，法院固不能任意予以合併分割（最高法院九十一年度台上字第七二八號判決
    意旨參照）；惟所謂合併分割須經全體共有人同意，乃指數筆不同地號之土地，
    其共有人係非以成立一共有關係之意思而共有之情況而言，倘共有人係以成立一
    共有關係之意思而共有數筆土地時，自無經全體共有人同意之必要（最高法院八
    十七年度台上字第三０一三號判決意旨參照）；查：系爭五筆土地為兩造所共有
    ，共有人及應有部分完全相同，已如前述，且原告主張系爭五筆土地原係由被告
    丁○○、己○○與訴外人吳竹南、邱鏡清於七十七年間合資興建和順工業區廠房
    時共同出資購買，其中和業段一八地號、二０地號及二一地號土地登記於原告名
    下，而和工段一七四地號及一七五地號土地則登記於被告丁○○名下。於八十七
    年十月間，因合資興建和順工業區之廠房已完工出清，而結算盈餘，並依投資比
    例分配系爭土地，登記為共有等情，亦有原告提出而為到場被告所不爭之分配表
    及土地登記簿謄本在卷可按，且為到場之被告丁○○、己○○、乙○○等三人所
    不爭，被告甲○○復未到場爭執，亦堪信實。參以原告起訴請求就系爭五筆土地
    合併分割乙節，被告甲○○雖未到場，惟其迭經收受送達原告提出之起訴書、準
    備書狀，均未表示異議，本院於九十二年七月二十三日檢送附圖(一)、(二)，函請被
    告甲○○於文到七日內陳明是否同意合併分割，被告甲○○於收受函件後，復未
    表示反對意見，原告因認系爭五筆土地之共有人及應有部分均相同，且原係本於
    同一共有關係而共有，全體共有人復明示或默示同意，且合併分割之經濟效用更
    大，而主張應予以合併分割者，核無不合；是就系爭五筆土地，共有人既未定有
    不分割之特約，亦無因物之使用目的不能分割之情形，茲兩造復不能達成分割之
    協議，原告訴請法院為共有物合併分割，於法即無不合，應予准許。
六、次按分割共有物，以消滅共有關係為目的。法院裁判分割共有物土地時，除因該
    土地內部分土地之使用目的不能分割（如為道路）或部分共有人仍願維持其共有
    關係，應就該部分土地不予分割或准該部分共有人成立新共有關係外，應將土地
    分配於各共有人單獨所有，最高法院著有六十九年台上字第一八三一號判例可資
    參照。查：
（一）系爭土地共有五筆，其中和業段一八、二０、二一地號三筆土地相鄰，除西北
      角向外突出一小部分外，整體呈棱型形狀，三筆土地現均為空地，地上雜草叢
      生，其四周均未臨道路；和工段一七四、一七五地號二筆土地相鄰，略呈不規
      則之梯型形狀，其西南側臨十米道路，東側臨三十米大排水溝，其餘則未臨道
      路，其上現有鐵皮屋坐落於一七四地號土地及部分一七五號土地，一七五地號
      土地之一角另置有貨櫃屋等情，業據本院於九十二年六月十九日會同台南市安
      南地政事務所人員履勘現場，繪製現場略圖，及命地政人員繪測複丈成果圖在
      案，有勘驗筆錄、現場略圖、照片及台南市安南地政事務所土地複丈成果圖存
      卷可參，堪信為真實。
（二）系爭土地之分割方法：其中和業段一八、二０、二一地號三筆土地相鄰而呈
      棱型形狀，至於和工段一七四、一七五地號二筆土地相鄰，略呈不規則之梯
      型形狀，為期分割後各共有人就其分得之土地得以合併使用，發揮土地利用之
      最大效益，原告主張應就和業段一八、二０、二一地號三筆土地，及和工
      段一七四、一七五地號二筆土地各自合併分割者，要無不合。至於和業段一
      八、二０、二一地號相鄰三筆土地部分，其四周既未臨道路，使用上本有不便
      ：另和工段一七四、一七五地號二筆土地之西南側面臨十米道路，使用上較
      有利用價值，應使各共有人於分割後均可面臨該十米道路，方可發揮土地合併
      分割之最大效力。而原告提出之分割方案，除被告甲○○並未到場，且其對於
      本院函送原告主張之分割方案，於收受後亦未於期間內表示反對意見，原告主
      張其有默示同意外，其餘共有人均贊同如附圖(一)、(二)所示之分割方法，參以原
      告提出之分割方法對於被告甲○○之所有人權益亦無不利影響。本院斟酌系爭
      土地之形狀、及道路之位置，使用現況、當事人意願及分割後之經濟效用，併
      系爭五筆土地之地目雖分別為田、旱、水，惟其土地使用分區○○道路預定用
      地等情，認以分割如附圖(一)、(二)案所示為適當，爰將附圖(一)、(二)作為本件系爭
      土地之分割方法，而判決如主文第一、二項所示。
七、兩造其餘攻擊防禦方法，與判決結果無影響，無庸一一論列。又本件係因分割共
    有物而涉訟，被告之行為可認為係按當時之訴訟程度為伸張或防禦權利所必要，
    若由敗訴之被告負擔訴訟費用顯失公平，故由勝訴之原告亦負擔一部訴訟費用，
    併此敘明。
八、據上論結，本件原告之訴為有理由，依民事訴訟法第三百八十五條第一項前段、
    第七十八條、第八十條之一、第八十一條第二款，判決如主文。
中      華      民      國    九十二    年      九      月    二十四    日
                          臺灣臺南地方法院民事第一庭
~B法      官  李  文  賢
右為正本係照原本作成
如對本判決上訴，須於判決送達後廿日內向本院提出上訴狀
中      華      民      國    九十二    年      九      月    二十四    日
~B法院書記官  洪  淵  重
~F0
~T40
附表：
┌────────┬─────────┬─────────┬──────┐
│土地共有人姓名  │  應有部分        │訴訟費用負擔比例  │  備  註    │
├────────┼─────────┼─────────┼──────┤
│丙○○          │256/10000         │256/10000         │            │
├────────┼─────────┼─────────┼──────┤
│乙○○          │1900/10000        │1900/10000        │            │
├────────┼─────────┼─────────┼──────┤
│丁○○          │4519/100000       │4519/10000        │            │
├────────┼─────────┼─────────┼──────┤
│甲○○          │950/10000         │950/10000         │            │
├────────┼─────────┼─────────┼──────┤
│己○○          │2375/10000        │2375/10000        │            │
└────────┴─────────┴─────────┴──────┘


司法院資訊處製作；財團法人民間司法改革基金會備份。
